臺灣高等法院臺中分院民事判決　　　　　 96年度上字第151號
上　訴　人　乙○○
訴訟代理人　吳天富律師
被上訴人　　丙○○
訴訟代理人　張庭禎律師
上列當事人間債務人異議之訴事件，上訴人對於中華民國96年5
月2日臺灣臺中地方法院95年度訴字第2781號第一審判決提起上
訴，本院於96年9月11日言詞辯論終結，判決如下：
    主  文
上訴駁回。
第二審訴訟費用由上訴人負擔。
    事實及理由
一、上訴人起訴主張：被上訴人主張執有上訴人簽發之本票向臺
    灣彰化地方法院聲請本票裁定，命上訴人應給付被上訴人票
    款新臺幣（下同）200萬元，嗣又持該本票裁定向原法院聲
    請強制執行，經原法院以95年度執字第31761號受理在案。
    惟上訴人並未積欠被上訴人任何債務，被上訴人執系爭本票
    為執行名義向原法院聲請強制執行，上訴人自有確認系爭本
    票債權不存在之利益，併得於強制執行程序終結前提起債務
    人異議之訴等語。爰聲明求為判決：(一)確認被上訴人執有上
    訴人於民國92年8月6日簽發、票面金額200百萬元、到期日
    92年8月6日之本票債權不存在；(二)原法院95年度執字第3176
    1號給付票款強制執行事件所為之強制執行程序應予撤銷。
二、被上訴人則辯以：上訴人與其丈夫甲○○於82年10月5日各
    以個人名義，參加由被上訴人擔任會首，每月一期，每會2
    萬元，採外標方式，會期二年二月之互助會，詎上訴人於第
    二會即82年11月5日以5,800元金額將該會標走，於第三會即
    82年12月5日又以其夫甲○○名義，以6千元之金額將該會標
    走。是於第二、三會次後，上訴人夫妻均已成為死會，且其
    後第四會即83年1月5日起，上訴人夫妻須按月繳交死會會款
    計51,800元（25,800+26,000=51,800)，然上訴人夫妻卻自
    第四會起即不再繳交會款，且失其聯絡。被上訴人身為會首
    ，按月為上訴人夫妻代墊死會會款，至該互助會會期結束為
    止。被上訴人嗣後多方訪查，始與上訴人夫妻取得聯繫，並
    要求上訴人夫妻須返還被上訴人上開會款及利息，經核算結
    果，上訴人夫妻共積欠被上訴人2,233,875元之本息。上訴
    人夫妻自認理虧，遂同意由上訴人簽發，並由其夫甲○○背
    書，金額200萬元，發票日、到期日均為92年8月6日之免除
    作成拒絕證書本票一紙，交付被上訴人，作為上訴人夫妻積
    欠被上訴人上開互助會之代價。然系爭本票到期後，經被上
    訴人提示仍未獲清償，被上訴人乃依法聲請裁定強制執行，
    系爭本票既因上開原因而簽發，不論係屬保證性質、或作為
    被上訴人代墊金額暨利息之給付，均不影響上訴人應負擔償
    還系爭本票票款之義務等語。
三、原審判決駁回上訴人之訴。上訴人不服原判決，提起本件上
    訴。
四、上訴人於本院聲明，求為判決：
    (一)原判決廢棄。
    (二)確認被上訴人執有上訴人於92年8月6日簽發、票面金額20
      0萬元、到期日92年8月6日之本票債權不存在。
    (三)臺灣臺中地方法院95年度執字第31761號給付票款強制執
      行事件所為之強制執行程序應予撤銷。
    並補充陳述稱：
    (一)上訴人自始未參加被上訴人招組之互助會，僅上訴人之夫
      甲○○參加，初始甲○○因標得太高，被上訴人以彼此不
      熟識，先要求繳交五期會款，再找二人為擔保，始同意將
      標得之會款交付，甲○○因而於82年12月份會款即開標後
      第三會即拒絕繳款，被上訴人亦未將甲○○標得之會款、
      互助會單、及互助得標單交付甲○○，被上訴人既主張有
      將會款全額交付與甲○○，依舉證責任，自應提出上訴人
      、或甲○○收受標得會款之證據。嗣甲○○自82年7月9日
      起，因遭黑道份子追殺，遂將台中水湳自助餐讓渡與他人
      經營，遷移至員林鎮，足証上訴人與甲○○不可能收受標
      得之會款。証人黃俐瑾於原審非但錯誤指認上訴人之照片
      ，而証人林玉釵不確定指認上訴人照片，其等證詞均以推
      論方式証述上訴人有參加互助會及收到會款，惟其等並無
      親眼目睹被上訴人交付會款與上訴人。又証人曾東富為被
      上訴人之胞弟，參與恐嚇、脅迫簽發本票之人，其證詞顯
      不足為採。被上訴人自行制作年息10﹪複利加本金累進式
      債額22,338,750元，乃為達與本票面額200萬元相符而自
      行隨意制作，無任何證明力。再者，被上訴人自承系爭本
      票200萬元之債務係源自互助會款，若如被上訴人所稱上
      訴人與其夫甲○○均各參加該互助會，得標後未付款之得
      標金額亦僅為110萬餘元，益証系爭200萬本票係被上訴人
      強暴脅迫上訴人而簽發。系爭本票確係受被上訴人以恐嚇
      威脅之方式所簽，已有証人甲○○於原審之証述，足証上
      訴人簽發系爭本票確係受被上訴人以強暴脅迫簽發取得，
      且上訴人亦向管區之彰化分局民生派出所報請處理，雖未
      製作筆錄，惟被上訴人既係以惡意方式取得系爭票據，自
      不得享有票據上權利。
    (二)按執票人取得票據如係出於惡意時，不得享有票據上之權
      利，則票據債務人對之提起抗辯拒絕自己之給付，當非法
      所不許；又票據債務人亦得以自己與執票人間所存抗辯之
      事由對抗執票人，被上訴人取得系爭票據顯係惡意，依票
      據法第13條、第14條第1項規定，上訴人自得提起本訴。
      被上訴人自承上訴人夫妻自83年1月5日即第四會起每月應
      繳納51,800元，則至84年11月5日止積欠會款僅為1,191,4
      00元，與被上訴人主張之200萬元並不符合，此部分自應
      由被上訴人負舉證責任。上訴人自始即否認參加被上訴人
      召集之互助會，且互助會款與系爭本票面額，顯然不合，
      二者間並無對價關係，於票據直接當事人間，亦得以此為
      理由，拒絕兌款。雖被上訴人對彰化地院92年度票字第20
      62號裁定未提起抗告，此係因上訴人夫妻不諳法律之故，
      然縱使上訴人對系爭本票裁定提出抗告，亦無法撤銷裁定
      ，仍須提起債務人異議之訴，則尚難以此逕認上訴人承認
      積欠被上訴人會款200萬元等語。
五、被上訴人於本院聲明，求為判決：上訴駁回。
    並補充陳述稱：
    (一)本件互助會係成立於民法債編修正施行前即82年10月間，
      按民法修法前，互助會乃屬非典型契約，依民法第153條
      規定，當事人意思表示一致契約即為成立，並不以簽立書
      面為必要（最高法院63年台上字第1159號判例意旨參照）
      。上訴人與甲○○參加被上訴人召集之互助會及收受得標
      會金之事實，業據被上訴人提出互助會單為証，又經証人
      黃俐瑾、林玉釵、曾東富証述在卷。由証人黃俐瑾、林玉
      釵於原審均一致証稱，會單由會首填寫；証人林玉釵另又
 　   証稱與被上訴人一同至甲○○處，聽聞甲○○向被上訴人
      商量標會事宜，且當時甲○○亦說其夫妻二人各跟一會等
      語；証人曾東富則証稱其目睹上訴人交付會款予被上訴人
      及甲○○等情，均足証明上訴人夫妻確有參加系爭互助會
      。上訴人之夫甲○○於系爭互助會尚積欠23期會款及外標
      金計有593,400元（25,800×23=593,400）、而上訴人則
      積欠23期會款及外標金計有598,000元（26,000×23=598,
      000），是二人合計共應繳付之本金及外標金共1,191,400
      元（593,400＋598,000＝1,191,400）。又核算其等積欠
      本金之利息，自83年1月起至92年8月6日止，經雙方協商
      後，上訴人及甲○○同意以每期10%之利息計算，總計金
      額為2,233,875元，嗣經協議以200萬元為應返還之金額，
      上訴人始簽立系爭本票，甲○○並為背書以示負責。又依
      系爭本票上二人筆跡皆屬工整，顯見當時上訴人及甲○○
      當係於平和狀態下，同意以此金額為雙方互助會債務和解
      金額，上訴人亦自願承擔甲○○之債務而簽發系爭本票，
      則上訴人及甲○○應返還之得標金金額已由系爭本票取代
      ，故應以系爭本票金額作為新債清償之金額。
    (二)上訴人就其曾遭強暴脅迫情事，稱曾向警方報案而未獲受
      理一事，惟依彰化縣警察局回覆鈞院函查事項稱︰92年8
      月6日均無甲○○等人之報案紀錄等情，顯見；上訴人及
      甲○○並未有向警方報案。被上訴人並未與三名男子前往
      上訴人之住處強要其簽發系爭本票，亦無強暴脅迫等情，
      上訴人簽發系爭本票確係出於自願，蓋無積欠債務，即無
      須簽發系爭200萬本票之理，甲○○與上訴人係夫妻關係
      ，其証詞難免偏頗，自無可採。至証人葉靜雖於原審証述
      ：曾見被上訴人偕同男子三人前往上訴人住處，口氣兇惡
      等語，然雙方有債務糾紛口氣不佳，自係難免；惟証人葉
      靜並未目睹上訴人簽發本票之過程，自難証明上訴人有遭
      暴力脅迫簽發本票之情。另參甲○○所述，被上訴人確係
      因互助會款始至上訴人住處尋求債務解決，依證人葉靜所
      稱：上訴人亦告知甲○○簽本票，因甲○○生病，始由上
      訴人簽發等語，顯見上訴人係在兩造商談後，始確定簽發
      系爭本票，益証其簽發系爭本票，縱非心甘情願，然顯係
      在未簽發本票顯無法解決債務糾紛等利害衡量下，始承諾
      簽發本票。故上訴人主張其遭以強暴手段而簽發系爭本票
      云云，應不足採。況被上訴人於92 年10月間向彰化地方
      法院聲請本票裁定，並經該院以92年度票字第20 62號裁
      定確定在案，若上訴人與被上訴人間確無債權債務關係，
      何以未對該裁定為法律上之抗辯，竟至被上訴人聲明參與
      分配時，始提債務人異議之訴，實違常情等語。
六、查上訴人主張被上訴人持有其簽發，發票日92年8月6日、票
    面金額200百萬元、到期日92年8月6日之系爭本票一紙，被
    上訴人並向臺灣彰化地方法院聲請准予強制執行裁定（該院
    92年度票字第2062號裁定），並向原法院聲請強制執行，而
    經原法院95年度執字第31761號強制執行事件受理在案等情
    ，業據上訴人提出彰化地院92年度票字第2062號裁定、及原
    法院95年度執字第31761號執行通知書等件為証，復為被上
    訴人所不爭執，堪信上訴人上開部分之主張為真實。惟上訴
    人主張：其並未參加被上訴人所召集之系爭互助會，其夫甲
    ○○固參加該互助會一會，但被上訴人並未交付該互助會會
    單予甲○○，又甲○○雖於第二會即82年11月5日以5,800元
    得標，然被上訴人並未交付會款予甲○○；其簽發系爭本票
    實係被上訴人強暴脅迫所致，兩造間並無系爭本票債權債務
    關係存在等情，則為被上訴人所否認，並以上詞置辯。經查
    ：
　(一)關於上訴人是否有參加被上訴人為會首之系爭互助會、及其
  　夫甲○○是否於得標後未取得會款部分：
  　上訴人主張其自始未參加被上訴人招組之互助會，僅其夫甲
    ○○參加一會，甲○○雖於第二會得標，但被上訴人並未交
    付會款等語；被上訴人則辯以：系爭互助會係82年10月份起
    會，共26會，採外標，被上訴人當時從事日本料理店，上訴
    人夫妻則隔數家開自助餐廳，由從事豬肉攤之人介紹上訴人
    夫妻參加系爭互助會，上訴人及其夫甲○○分別於82年11月
    5日、及82年12月5日以5,800元、及6千元得標，惟其等二人
    於標得會款後，即避不見面，經被上訴人追查十年始找到其
    等夫妻等語。經查；被上訴人所召集之系爭互助會，會員共
    26 名，上訴人及其夫甲○○（改名前為謝清松）經營自助
    餐廳，其等各參加一會，分別於第二、三會以5,800元、及
    6,000元得標之事實，業據被上訴人提出系爭互助會簿原本
    為証，並經本院核閱與原審卷所附之互助會簿影本相符（見
    原審卷第25頁至29頁）。又據証人即會員林玉釵、及黃俐瑾
    於原審分別結証稱：「被上訴人召集之互助會，連會首共26
    會，我參加一會，會單上有乙○○、及甲○○名字，．．．
    我都用電話與會首聯絡看何人得標，我標得的那次，會錢是
    會首來收，．．．交付會錢、及得標時會首給會款均未簽立
    收據，因為這是信任問題，．．．乙○○應該有參加這個會
    ，因為會單上有她的名字，他們夫妻在水湳賣自助餐」等語
    ；及「阿松及阿秀在水湳開自助餐，第一次會首到阿松那邊
    收首會的錢時，我剛好跟會首一同前去，在那邊吃自助餐，
    阿松說他需要錢，跟會首商量說第一標給他標，會首遂以電
    話與其他會腳商量，最後並取得會腳之同意讓他得標，但我
    不記得標金多少，．．．我與會首去收會錢時，阿松說他跟
    一會，他太太也跟一會。．．．我得標後會首拿現金給我，
    我沒有簽收據，他們都沒有在簽收據，因互助會就是互信會
    」等語（見原審卷第89頁至第95頁）。按証人林玉釵、黃俐
    瑾均為系爭互助會之會員，其等對所參加之互助會，必會問
    明會首、或瞭解會員為何人，以評估所參加互助會之可靠性
    ，證人林玉釵、黃俐瑾既証述上訴人、及其夫甲○○各參加
    系爭互助會一會等情，自堪信為真實。上訴人雖以：僅甲○
    ○參加系爭互助會，且被上訴人並未交付該互助會會單，又
    甲○○於第二會得標後，被上訴人亦未交付會款云云，惟被
    上訴人已否認未交付會單予上訴人之情，又由証人林玉釵、
    黃俐瑾上開之証述，系爭互助會會員繳交會款、及得標者取
    得會款，會首及會員間均無簽署收據之習慣，完全取決彼此
    間之信任關係等情甚詳，按証人所述核之情節，核與當時民
    間互助會彼此互信之習慣相符，應可採信。則被上訴人雖未
    能提出上訴人、及甲○○簽收會款之收據，尚難以之為被上
    訴人不利之認定。次按台灣民間互助會於民法債編合會之相
    關規定（即民法第709條之1至709條之9）於89年4月21日修
    正公布、同年5月5日施行前，修正後之規定於民法債編修正
    施行前成立之合會，並無溯及之效力。系爭互助會係於民法
    債編修正施行前之82年10月間召集，依當時民間互助會之習
    慣，並無法定方式，屬非典型契約。又依臺灣省民間合會習
    慣，合會係會首與會員間所訂立之契約，會員與會員間並無
    法律關係之存在，合會定期開標，以標金（即所謂會息）最
    高者為得標，會員得標時應付出標金，此項標金為未得標會
    員所應得之利益，會首倒會應認為有損害未得標會員所應得
    利益之行為，對於未得標會員，除應給付原繳會款外，並應
    負給付標金之義務（最高法院63年台上字第1159號判例意旨
    參照）。被上訴人既為系爭互助會之會首，依會首與會員間
    所存在之法律關係，被上訴人即負有使其他會員取得標金之
    義務，証人林玉釵、及黃俐瑾均已証述系爭互助會為26會，
    其等均有會單，且自被上訴人處取得所標得之會款等情，足
    見；被上訴人確有為上訴人及其夫甲○○墊付會款予其他會
    員之情，否則；証人等二人何以能全部取得所標得之會款。
    又苟上訴人未參加系爭互助會，被上訴人何由列上訴人為會
    員；及甲○○既參加一會，且因需用錢而得標，豈有於未取
    得會款時，未與被上訴人交涉，並要求刪除其為會員之理，
    顯見；上訴人上開主張其未參加系爭互助會、及其夫甲○○
    未取得會款云云，均不足採信。
　(二)關於上訴人簽發系爭本票是否受被上訴人強暴脅迫所為，兩
  　造間是否有系爭本票債權債務法律關係存在部分：
    上訴人主張其簽發系爭本票係受被上訴人強暴脅迫所致，有
    其夫甲○○、及証人葉靜於原審之証詞可証，惟為被上訴人
    所否認，並辯以：被上訴人係一個人前去，上訴人夫妻及其
    等兒子在場，其兒子開門，態度不是很好等語。經查：上訴
    人之夫甲○○固於原審證稱：被上訴人帶了三個約三、四十
    歲之男子到其住處，口氣很兇，要求結算十幾年前標會之債
    務，並出言恫嚇，喝令其拿出上訴人及其所有之身分證，並
    要求簽發本票．．．三個人態度相當兇，語帶威脅不解決就
    看不到明天的太陽，上訴人為要保護全家安全，就簽了本票
    ，．．．事後他們離開後，其即至彰化民生派出所報案等語
    （見原審卷第67、68頁）；又於本院審理中陳稱：「我於82
    年8月6日到彰化分局民生派出所報案，只有一個值班人員，
    沒有作紀錄，是晚上將近十點的時候，警員說他們如果再來
    叫我打電話給他們。」等語（見本院卷第25頁背面），惟依
    上訴人之主張、及其夫甲○○上開所述，其等均陳稱係被上
    訴人偕同三名不知名之男子至其住處，要求結算十幾年前互
    助會債務，並出言恫嚇令其簽發系爭本票等情，則上訴人及
    其夫甲○○既均知悉被上訴人之身分，上訴人且辯稱其未參
    加系爭互助會，則被上訴人苟有上開恫嚇、威脅等非法行為
    ，上訴人為自身、及家人之安全，自應於報案時請求警員依
    法偵辦，何有任令被上訴人逍遙法外之理。又經本院函彰化
    縣警察局彰化分局查明結果，該局民生所調閱92年8月6日之
    工作紀錄簿、出入登記簿、受理報案紀錄簿、及案件發生卷
    宗等存簿冊等，均無紀錄甲○○等人案件發生事宜等語，有
    該局96年6月26日彰警分偵字第0960017170號函在卷可稽（
    見本院卷第54頁），足証；甲○○上開所述，核與事實不符
    ，不足採信。又証人即至上訴人家中切貨之葉靜於原審結証
    稱：其至上訴人家切貨，看到一個女生帶著三個男生，女生
    就是被上訴人，男生大概都是三、四十歲，被上訴人就跟著
    那三個男生進來，那三個男生其中之一，對在場的甲○○很
    兇，就說再跑再跑看你跑到哪裡去，那個男生問其來做什麼
    ，沒事趕快離開，其嚇到了就走了，後來其到上訴人家裡去
    拿東西，有問這件事情，他們提到有簽本票的事情，上訴人
    說對方叫甲○○簽本票，因為甲○○生病，所以由上訴人來
    簽本票等語（見原審卷第72頁），惟由證人葉靜上開所述，
    証人葉靜並未親眼目睹上訴人如何簽發系爭本票之過程，而
    係事後由上訴人告知因甲○○生病之故，始由上訴人簽發系
    爭本票，則上訴人於簽發系爭本票之際，是否有受到強暴脅
    迫之情事，證人葉靜並無法証明；況由甲○○上開所述，被
    上訴人確係因系爭互助會款糾紛，始至上訴人住處解決債務
    ，則兩造間亦有可能因協商債務結果、或上訴人因認如如未
    簽發本票，無法解決系爭會款債務，於衡量利害關係下，始
    簽發系爭本票以為解決，則上訴人主張其係受被上訴人強暴
    、脅迫下始簽發系爭本票一節，並無法証明。再查上訴人苟
    認其係受上訴人強暴脅迫下簽發系爭本票，則其於被上訴人
    於92年10月間向台灣彰化地方法院聲請92年度票字第2062號
    本票准予強制執行時，本應對該民事裁定，訴請確認系爭本
    票債權不存在，惟查上訴人係於92年11月6日親自收受該強
    制執行裁定，惟並未提起任何訴訟以之救濟，亦經本院調閱
    92年度票字第2062號本票裁定全卷查明屬實，上訴人所為亦
    核與常情不符，益証上訴人主張其簽發系爭本票係受被上訴
　　人強暴脅迫所為云云，顯不足採。
  (三)上訴人既無法証明其所簽發之系爭200萬本票債務，係受被
    上訴人強暴脅迫行為所致，上訴人自應償還會款予被上訴人
    。經核算結果，上訴人積欠之會款應為1,217,200元【計算
    方式：甲○○積欠24期會款含外標金額5,800元（25,800 ×
    24=619,200）；上訴人積欠23期會款含外標金額6,000元（
    26,000×23=598,000），二者合計為1,217,200元】。又被
    上訴人以系爭會款自83年1月起至92年8月6日止，共10年7月
    ，應計算利息等情，亦屬合理，則以法定利率5%計算，總計
    利息應為644,101元（計算方式：1,217,200x5%x10年7月=64
    4,101），合計上訴人夫妻積欠之系爭會款及利息應為1,861
    ,3 01元。又查上訴人夫妻積欠被上訴人會款後即行蹤不明
    ，多年後始為被上訴人尋獲，被上訴人以兩造經協議結果以
    200萬元為應返還之金額，經核該金額亦與上訴人應返還之
    金額相去不遠，足認被上訴人所辯，應屬可採。按兩造間既
    以此金額作為系爭互助會債務之償還，上訴人亦簽發系爭本
    票，並由甲○○背書，自應付系爭本票債務清償之責。
七、綜上所述，上訴人本於確認系爭本票債權不存在法律關係、
    及債務人異議之訴法律關係，訴請撤銷原法院95年度執字第
    31761號給付票款強制執行程序，均為無理由，原審為上訴
    人敗訴之判決，並無不合，上訴意旨猶執詞指摘原判決不當
    ，求予廢棄改判，為無理由，應予駁回。
八、本案事實已臻明確，兩造其餘攻擊防禦方法，不足以影響本
    判決結果，爰不一一論述，併此敘明。
據上論結：本件上訴為無理由，依民事訴訟法第449條第1項、第
78條，判決如主文。
中　　華　　民　　國　　96　　年　　9 　　月　　26　　日
                  民事第四庭　　審判長法　官　黃斐君
                                 　　 法  官　陳蘇宗
                             　  　　 法  官　張浴美
以上正本係照原本作成。
如對本判決上訴，須於收受判決送達後二十日內向本院提出上訴
書狀，其未表明上訴理由者，應於提出上訴後二十日內向本院提
出上訴理由書（須按他造人數附具繕本）。
上訴時應提出委任律師為訴訟代理人之委任狀。具有民事訴訟法
第四百六十六條之一第一項但書或第二項之情形為訴訟代理人者
，另應附具律師及格證書及釋明委任人與受任人有該條項所定關
係之釋明文書影本。
　　　　　　　　　　　　　　　　　　　書記官　郭振祥
中　　華　　民　　國　　96　　年　　9 　　月　　27　　日
                                                      Ｃ
